臺灣臺南地方法院民事判決
110年度重訴字第84號
原      告  李育聰  
訴訟代理人  王又真律師
            蔡文健律師
            鄭植元律師
被      告  李柏松  
            李巧    
            張雲卿  
共      同
訴訟代理人  鄭淵基律師
上列當事人間請求履行契約事件，經本院於民國110年12月7日言
詞辯論終結，判決如下：
    主    　文
原告之訴駁回。
訴訟費用由原告負擔。
    事實及理由
一、原告起訴主張：
㈠、兩造於民國109年4月30日就坐落臺南市○○區○○段000地號土地
    （下稱系爭土地）簽訂土地買賣契約書（下稱系爭契約，原
    證1），因系爭土地該時進入重劃程序尚未完成，故雙方就
    系爭土地之點交，先行預訂應於109年12月31日進行點交。
㈡、然因重劃尚在進行，雙方預見於109年12月31日應尚未能完成
    重劃，故雙方於109年12月18日於永慶不動產中正西門店（
    臺南市○○區○○路00號）就點交之期間進行協議，然被告未能
    提出確切日期，致該次協議未有結果。
㈢、後永慶不動產中正西門店再次發函通知兩造到店繼續進行協
    議，而被告仍未給予點交期限，原告因不願此一問題繼續延
    宕，遂依原證1系爭契約第2條、第15條㈠之約定，提起本件
    訴訟。
㈣、原告主張系爭契約第15條之真意是兩造可以另行協商點交的
    細節，而不是逾期，系爭契約就失效等語。
㈤、聲明（見補字卷第15頁）：
①、確認兩造就坐落臺南市○○區○○段000地號土地之買賣契約關係
    存在。
②、被告應就坐落臺南市○○區○○段000地號之土地，與原告議定點
    交之期限。
③、訴訟費用由被告共同負擔。
二、被告答辯略以：
㈠、就聲明第一項原告請求確認買賣關係存在部分：
①、「附終期之法律行為，於期限屆滿時，失其效力。」，民法
    第102條第2項定有明文。
②、被告等與原告確曾於109年4月30日簽訂如原證1所示之契約書
    ，然因所涉及買賣之系爭土地為重劃中之土地，而土地重劃
    是否能夠順利完成？取得之重劃後土地範圍及面積為何？重
    劃後土地之價值將較預期為高或低？以上種種事項，均具有
    極大的不確定性，實務上甚至有重劃延宕數十年仍未能拿到
    重劃後新的土地權狀者（被證1），故兩造於簽訂系爭契約
    時均有所疑慮。
③、是以，兩造於訂約時，即已於系爭契約第15條特約條款載明
    ：「甲乙雙方合意，不申請鑑界，如屆最遲點交日重劃仍未
    完成，甲乙雙方就合約另行商議。」。又依原證1系爭契約
    第2條可知，最遲點交土地日期為109年12月31日，然迄109
    年12月31日系爭土地之重劃仍未完成，是以，兩造就原訂契
    約應已約定終期為109年12月31日，逾此期間，原契約效力
    即已失效。
④、從而，兩造確曾有系爭契約存在，但嗣後系爭契約已因終期
    屆至而失效。
㈡、就聲明第二項原告請求被告應與原告議定點交期限部分：
①、「解釋意思表示，應探求當事人之真意，不得拘泥於所用之
    辭句。」，民法第98條定有明文。
②、又按「本件買賣契約各項條件，確係出自雙方當事人之真意
    及自由意志，並無錯誤或於輕率急迫無經驗情形下所訂立。
    」，原證1系爭契約第13條定有明文。
③、再按「甲乙雙方合意：不申請鑑界，如屆最遲點交日重劃仍
    未完成，甲乙雙方就合約另行商議。」，系爭契約第15條定
    有明文。
④、且按「經查，系爭收據既載及再商議買賣契約，而系爭函件
    復有再行簽訂買賣契約等文字，顯見兩造對於系爭買賣契約
    ，須另行商議簽訂，應已有合意。」，此有臺灣高等法院94
    年重上字第583號判決意旨可資參照。
⑤、本件原告並非未成年人，且經商已久，當知合約文字需經雙
    方磋商斟酌而成，並無誤載之可能。而原告既已與被告等人
    明定於109年12月31日重劃仍未完成，雙方合約即須另行商
    議，則其真意即係就買賣合約之全部，包括土地範圍、價格
    、點交日期等諸多事項均須另行商議。蓋若僅須單就點交日
    期另行商議，則兩造於系爭契約内載明僅就「點交日期」另
    行商議即可，而非記載「合約」二字。
⑥、是以，因重劃土地是否能取得權狀具有極大的不確定性，兩
    造於109年4月30日訂約時即已預設終期為109年12月31日，
    若重劃不幸超過15年才完成，原告亦得於投入資金8個月後
    ，即可取回已投入之資金，轉投資其他項目，不至於長期投
    入資金於此處而無法收回，被告則可重新評估是否出售，如
    此解釋方對兩造雙方均為有利，較為妥適，且符合社會常情
    。系爭契約既已因終期屆至而失效，原告自不得向被告等人
    請求議定點交期限。
⑦、又，因被告（即出賣方）於簽約時曾與仲介言明，過戶完成
    後才收受仲介費。是以，居間之仲介等人為收受仲介費之故
    ，當盡量促成原契約之交易完成。從而，仲介之證詞是否可
    信，請庭上斟酌。
㈢、聲明（見本院卷第31頁）：
①、原告之訴駁回。
②、訴訟費用由原告負擔。
三、本院得心證之理由：
㈠、按解釋意思表示，應探求當事人之真意，不得拘泥於所用之
    辭句，民法第98條定有明文。又契約乃當事人互相表示意思
    一致成立之意思表示，為意思表示之一，是依民法第98條之
    規定，解釋契約，首應探求當事人共同主觀之意思。而當事
    人為意思表示時，格於表達力之不足及差異，恆須加以闡釋
    ，至其內心之意思，既未形之於外，尚無從加以揣摩。故在
    解釋有對話人之意思表示時，應以在對話人得了解之情事為
    範圍，表意人所為表示行為之言語、文字或舉動，如無特別
    情事，應以交易上應有之意義而為解釋，如以與交易慣行不
    同之意思為解釋時，限於對話人知其情事或可得而知，否則
    仍不能逸出交易慣行的意義。職是，解釋意思表示端在探求
    表意人為意思表示之目的性及法律行為之和諧性，解釋契約
    尤須斟酌交易上之習慣及經濟目的，依誠信原則而為之。
㈡、就原告聲明第一項請求確認買賣契約存在部分：
①、按附終期之法律行為，於期限屆滿時，失其效力，民法第102
    條第2項定有明文。經查，兩造並不爭執確有於109年4月30
    日簽訂如原證1所示之系爭契約，然因涉及買賣之系爭土地
    為重劃中之土地，此為兩造明知之事項，此有系爭契約後附
    之其他約定事項及重劃分配示意圖在卷可稽（補字卷第30、
    31頁），而衡諸社會通念及邏輯經驗法則，蓋土地重劃之目
    的乃在於使土地形狀趨於工整、利於分區使用（或變更使用
    地目）或增加經濟效益，且泰半會完善規劃道路之開通或擴
    建，因此重劃後所取得之土地位置、範圍、面積皆有變動之
    可能，重劃後土地之價值將較重劃前土地之市值高或低亦屬
    未定，尤有甚者，因原土地所有權人權益有相互消長之可能
    ，最終無法完成重劃之情形亦非罕見，因此，兩造於系爭契
    約第15條特別約定事項中以手寫文字載明：「甲乙雙方合意
    ：不申請鑑界，如屆『最遲點交日重劃仍未完成』，甲乙雙方
    就合約另行商議。」等語明確（補字卷第24頁），再參以系
    爭契約第2條約定：「點交土地訂於『109年12月31日前』甲方
    （即原告）應依約付清尾款。」（同卷第20頁），基上，堪
    認兩造就原訂系爭契約已約定終期為109年12月31日，逾此
    期間，因本件系爭土地之重劃仍未完成，故原系爭契約即失
    其效力。從而，原告聲明第一項之請求，即非有理。
㈢、就原告聲明第二項請求被告應與原告議定點交期限部分：
①、又觀之系爭契約第13條約定：「本件買賣契約各項條件，確
    係出自雙方當事人之真意及自由意志，並無錯誤或於輕率急
    迫無經驗情形下訂立等情事。」（同卷第23頁），以及細譯
    系爭契約第15條特別約定事項之手寫內容：「甲乙雙方合意
    ：不申請鑑界，如屆最遲點交日重劃仍未完成，甲乙雙方就
    『合約』另行商議。」（同卷第24頁），參以原告於109年簽
    約時年約36歲、學歷為碩士畢業，此有其戶籍資料附卷為憑
    ，足徵係社會經驗豐富、智識正常之成年人，而系爭土地原
    訂買賣價金高達新臺幣（下同）3800萬元，則衡諸常情事理
    ，買賣雙方實無不謹慎評估契約文字及內容之可能。查兩造
    既於系爭契約第15條特別手寫註記係就「合約」另行商議，
    並非記載就「點交日期」另行商議，自堪認兩造當事人合意
    之真意乃指對於買賣契約之全部，包括土地位置、範圍、面
    積、價格、點交日期等事項均須另行商議，而非僅就點交之
    期限重新議定。被告此節抗辯，符合文義解釋之法學方法、
    且與情理相符，洵屬可採。故原告聲明第二項之請求，亦乏
    依據。
四、綜上所述，原告主張依系爭契約第2、15條約定請求確認兩
    造就系爭土地之買賣契約關係存在、被告應就系爭土地與原
    告議定點交之期限云云，均無理由，應予駁回。
五、本件事證已臻明確，兩造其餘之攻擊防禦方法及舉證，經本
    院審酌後，認均不足以影響本判決之結果，毋庸一一論列，
    併此敘明。
六、訴訟費用負擔之依據：民事訴訟法第78條。
中　　華　　民　　國　　110 　年　　12　　月　　30　　日
                  民事第五庭  法  官　吳金芳
以上正本證明與原本無異。
如不服本判決，應於判決送達後20日內，向本院提出上訴狀並表
明上訴理由（須附繕本），如於本判決宣示後送達前提起上訴者
，應於判決送達後20日內補提上訴理由書（須附繕本）。如委任
律師提起上訴者，應一併繳納上訴審裁判費。         
中　　華　　民　　國　　110 　年　　12　　月　　30　　日
                              書記官  李崇文